【裁判字號】    98,家上,166
【裁判日期】    981208
【裁判案由】    離婚
【裁判全文】
臺灣高等法院民事判決                 98年度家上字第166號
上  訴  人  乙○○
訴訟代理人  劉志忠律師
被  上訴人  丙○○
輔  佐  人  甲○○
上列當事人間離婚事件，上訴人對於中華民國98年4月30日臺灣
臺北地方法院第一審判決（98年度婚字第47號）提起上訴，本院
於98年11月24日言詞辯論終結，判決如下：
    主  文
上訴駁回。
第二審訴訟費用由上訴人負擔。
    事實及理由
一、上訴人起訴主張：兩造於民國65年11月26日結婚，育有二男
    二女。伊於85年間，設立世伯昌企業有限公司（下稱世伯昌
    公司），並擔任負責人，經營車床加工，被上訴人亦負責加
    工事務。90、91年間，被上訴人毫無預警跑回娘家8、9天，
    致世伯昌公司無法如期交貨，伊遭客戶責難，訂單因此流失
    。92年間，因世伯昌公司生意不佳，伊為增加收入來源，另
    介紹機器批發買賣，工作極為繁重勞累，有時返家已凌晨12
    點、1點。然被上訴人不體恤伊之辛勞，竟於凌晨4、5點即
    強拉伊起床，極盡所能干擾伊睡眠。且自92年間起，被上訴
    人以伊在外應酬不乾淨為由，拒絕與伊行房。伊不堪身、心
    折磨，終於93年中左右，不得已在外租屋居住迄今。伊經營
    世伯昌公司事業，人手不足，被上訴人卻一再阻擾兒子協助
    伊經營，導致世伯昌公司倒閉解散、機器批發買賣亦一蹶不
    振。兩造分居已逾4年，伊屢以電話試圖聯繫被上訴人，然
    均遭拒接電話，偶欲返回泰林路家中，亦拒絕開門，復誣指
    伊外遇。準此，伊遭受被上訴人不堪同居之虐待，且兩造有
    難以維持婚姻之重大事由，爰依民法第1052條第1項第3款及
    同條第2項規定，聲明：准伊與被上訴人離婚。
二、被上訴人則以：伊無於凌晨4、5點強拉上訴人起床，干擾上
    訴人睡眠情事，倒是上訴人於酒後回家鬧事，家人不理他。
    伊亦無藉故上訴人在外應酬不乾淨，拒絕與上訴人行房。93
    年間上訴人私自出去開公司，並於同年11月間自行在外租屋
    居住，均未告知家人。其後，上訴人雖有回家住幾天，然95
    年4月19日傍晚，在臺北縣泰山鄉○○路○段446 號1樓上訴
    人租屋處，為伊發現上訴人與一名越南女子通姦，上訴人惱
    羞成怒，喝鹽酸自殺。其後，上訴人即未回家。在兩造分居
    期間，上訴人未返家，伊更無拒絕開門。97年8月21日凌晨3
    時許，有人按電鈴，當時伊等家人均在睡覺，伊拿起話筒，
    但沒有人出聲。伊不同意離婚等語，資為抗辯。
三、本件經原審判決上訴人之訴駁回。上訴人對原審判決提起上
    訴，聲明為：原判決廢棄，請准判決兩造離婚。被上訴人則
    聲明：駁回上訴。
四、兩造不爭執之事實（見本院98年10月1日準備程序筆錄，並
    依判決格式修正或刪減文句，或依爭點論述順序整理內容）
（一）兩造於65年11月26日結婚，育有二男二女。
（二）上訴人於85年間設立世伯昌公司，並擔任負責人，經營車
      床加工，被上訴人則於世伯昌公司負責加工事務。
（三）92年間，因世伯昌公司生意不佳，上訴人為增加收入來源
      ，除經營世伯昌公司外，介紹機器批發買賣。其後，世伯
      昌公司之車床加工事業解散，機器批發買賣亦一蹶不振。
（四）上訴人自93年起在外居住，偶爾返家，與被上訴人分居迄
      今。
（五）95年4月間，在臺北縣泰山鄉○○路○段446號1樓上訴人租
      屋處，為被上訴人發現一名越南籍女子在屋內。該名越南
      籍女子即卷附照片之女性，上訴人曾喝鹽酸自殺。
（六）上揭事實，並有兩造不爭執其形式真正（見本院同上筆錄
      ）之診斷證明書、戶籍謄本（均影本）及相片附卷可稽（
      見原審卷第7頁至第8頁、第26頁、證件存置袋），自堪信
      為真實。
五、本件經本院於98年10月1日與兩造整理並協議簡化之爭點為
    （見本院上開筆錄，並依本院論述之先後與妥適，而調整其
    順序、內容）
（一）上訴人是否遭受被上訴人不堪同居之虐待？
  １、92年間，被上訴人有無於凌晨4、5點即強拉上訴人起床，
      干擾上訴人之睡眠？
  ２、92年間，被上訴人有無以上訴人在外應酬不乾淨，拒絕與
      之行房情事？
（二）兩造是否有難以維持婚姻之重大事由？
  １、被上訴人有無阻撓兩造兒子處理機器批發事宜，導致世伯
      昌公司解散？
  ２、被上訴人有無上（一）之１、２情事，致兩造有難以維持
      婚姻之重大事由？
  ３、97年8月22日及98年7月5日，被上訴人有無拒絕上訴人返
      家？亦拒接上訴人電話？
  ４、上開事由，是否可歸責於上訴人？
六、茲就爭點分別論述如下
（一）上訴人未有遭受被上訴人不堪同居虐待之情事，是上訴人
      以此事由請求離婚，並非可採。
  １、92年間，被上訴人並無於凌晨4、5點即強拉上訴人起床，
      干擾上訴人之睡眠。
    證人即兩造之子周功恩於原審證稱：「（之前爸爸和媽媽
      同住時，媽媽經常晚上4、5點強拉爸爸起床，干擾爸爸睡
      覺？）沒有這回事」「（爸爸和媽媽同住時，經常意見不
      合吵架？）沒有常常，因為公司的事偶而吵架」等語（見
      原審卷第53頁背面）；而證人即兩造之女甲○○於原審亦
      證稱：「（之前爸爸和媽媽同住時，媽媽經常晚上4、5點
      強拉爸爸起床，干擾爸爸睡覺？）不可能」「（爸爸和媽
      媽同住時，經常意見不合吵架？）有時候他們因為公司的
      事情而吵架，還好」等情（見原審卷第54頁）。核周功恩
      、甲○○皆為兩造之子女，對於兩造觀感或有差別，但應
      無故為虛偽陳述之理，其等證言應屬可信。
    基此以觀，上訴人指述：被上訴人常於凌晨4、5點即強拉
      伊起床，干擾伊之睡眠等節，非但為被上訴人所否認，且
      與兩造同住之子女證稱並無其事，上訴人復未能舉證以實
      其說，自難憑信。
  ２、92年間，被上訴人應無以上訴人在外應酬不乾淨為藉口，
      拒絕與之行房情事。
    證人周功恩於原審證稱：「（92年間媽媽藉故爸爸在外應
      酬不乾淨，拒絕與爸爸行房？）那時他們還有同房睡覺」
      「（在爸爸離家之前，他們有無分房？）沒有」等情（見
      原審卷第53頁背面）；證人甲○○證稱：「（92年間媽媽
      藉故爸爸在外應酬不乾淨，拒絕與爸爸行房？）我不知道
      媽媽有沒有拒絕行房，但那時他們還有同房睡覺」「（在
      爸爸離家之前，他們有無分房？）沒有」等語（見原審卷
      第54頁背面）。考諸常情，兩造臥房內之情事，周功恩、
      甲○○應無知悉之可能。然其等既證稱兩造並無分房而眠
      之情形，則上訴人之指述，尚難盡信。
    由是以察，上訴人所指上開情事，不僅為被上訴人所否認
      ，且與兩造同居之子女亦不能證稱確有其事，上訴人復未
      能舉證證明，自不能憑其空言，即予採信。
  ３、上訴人以遭受被上訴人不堪同居之虐待，而請求離婚，尚
      不足採。
    按夫妻之一方對他方有為不堪同居之虐待者，他方得向法
      院請求離婚，民法第1052條第1項第3款固有明定。惟所謂
      不堪同居之虐待，係指予以身體上或精神上不可忍受之痛
      苦，致不堪繼續同居者而言。如非客觀的已達於此程度，
      不容夫妻之一方，以主觀之見解，任意請求與他方離婚（
      最高法院34年上字第3968號判例意旨參照）。且請求離婚
      之原告對於不堪被告虐待事實，除依法律規定無庸舉證外
      ，應負舉證之責任（最高法院37年上字第6882號判例意旨
      參照）。
    經查，上訴人對於其所主張：被上訴人於凌晨強拉伊起床
      ，極盡所能干擾伊，不准伊睡覺；藉詞伊在外應酬不乾淨
      ，拒絕與上訴人行房等節，均未能提出證據供本院調查以
      實其說。是縱兩造偶有爭吵，斟酌兩造之教育程度、社會
      地位及其他情事等，實難認上訴人受有被上訴人不堪同居
      之虐待。準此，上訴人以上開事由訴請離婚，難認為有理
      由。
（二）兩造縱有難以維持婚姻之重大事由，亦可歸責於上訴人，
      故上訴人不得請求離婚。
  １、被上訴人應無阻撓兩造兒子處理機器批發事宜，導致世伯
      昌公司解散等情事，尤不得以此認屬兩造難以維持婚姻之
      重大事由。
    上訴人雖主張：被上訴人阻撓兩造兒子處理機器批發事宜
      ，導致世伯昌公司解散云云。惟被上訴人否認此情，並辯
      稱：世伯昌公司係96間上訴人要去越南時結束的。世伯昌
      公司是兩造與小孩一起經營，上訴人於世伯昌公司尚未結
      束前，即將一部分資金移轉到上訴人另在外經營之機器公
      司等語。
    惟查，上訴人就此部分主張，並未提出任何證據以實其說
      ，已難僅憑其指訴即予採信。況且，世伯昌公司係上訴人
      於85年間設立，並由上訴人擔任負責人，經營車床加工，
      被上訴人則於世伯昌公司負責加工事務；92年間，因世伯
      昌公司生意不佳，上訴人為增加收入來源，除經營世伯昌
      公司外，另介紹機器批發買賣。其後，世伯昌公司之車床
      加工事業解散，機器批發買賣亦一蹶不振等事實，為兩造
      所無異詞（見上四之（二）、（三）所述），堪認為實在
      。
    基此以觀，世伯昌公司原係兩造共同努力打拼之事業，惟
      公司經營之良窳，牽涉因素甚多，或大環境因素，或產業
      生命週期，或同行競爭，或經營策略等等，皆可能造成公
      司之盈虧，甚至存續破滅。上訴人片面指摘被上訴人阻撓
      兩造之子處理機器事宜，如何即會導致世伯昌公司解散？
      世伯昌公司自92年間即有生意不佳之情況，是否兩造之子
      處理機器事宜，即得使世伯昌公司扭轉局面？被上訴人縱
      與上訴人之意見不一，是否即屬錯誤？是否即為兩造難以
      維持婚姻之重大事由？是故，上訴人此部分所述情事，實
      不足認屬兩造難以維持婚姻之重大事由，要屬彰彰明甚。
  ２、被上訴人並無上（一）之１、２情事，致兩造有難以維持
      婚姻之重大事由。
      承上（一）之１、２所述，上訴人未舉證證明其主張：被
      上訴人於凌晨強拉伊起床，極盡所能干擾伊，不准伊睡覺
      ；藉詞伊在外應酬不乾淨，拒絕與上訴人行房等情。職是
      ，上訴人據此主張為兩造難以維持婚姻之重大事由，自不
      足取，至為灼然。
  ３、97年8月22日及98年7月5日，被上訴人應無拒絕上訴人返
      家或拒接上訴人電話之情事。
    證人甲○○於原審證稱：「（97年8月間爸爸是否會同警
      員返家要求媽媽開門，遭媽媽拒絕？）那時我幾乎都住在
      家裡，我住家裡的時間，爸爸從來沒有要求回家」「（除
      了97年8月間之外，爸爸在其他時間有無要求回家過？）
      沒有」等語（見原審卷第59頁）；而證人周功恩則於原審
      證稱：上訴人沒有回來，應該是95年4月19日被發現和越
      南女子在一起的時候，之前他會回家，每個禮拜回來4、5
      天等語（見原審卷第53頁）。據此，由證人周功恩、甲○
      ○之證言內容，均不能證明被上訴人有拒絕上訴人返家或
      拒接上訴人電話之情事。
    佐諸證人丁○○於本院結稱：伊於97年8月22日晚上到泰
      山鄉○○路○段254巷3弄5號3樓執行勤務。該處1樓大門是
      開的，伊直接從樓梯上去三樓，裡面有開燈，但不敢確定
      裡面有無人。伊撥打上訴人提供之電話，但沒有人接沒有
      辦法確定有人在家。伊有以敲門、喊叫等方式請人開門，
      但沒有人應門，且伊表明是泰山所的警員，但沒有人應門
      等語（見本院卷第43頁背面至第44頁）以察，顯見上訴人
      主張被上訴人拒絕其返家或拒絕接聽電話等節，仍屬不能
      證明。蓋證人丁○○既無法確定被上訴人是否在住處內，
      自不能推斷被上訴人拒絕上訴人返家，至為明確。
    據此可知，上訴人指稱：97年8月22日及98年7月5日，被
      上訴人拒絕伊返家或拒接伊電話云云，亦屬不能證明。況
      兩造結髮數十年，共同之親朋好友必不在少數，倘上訴人
      欲返家與被上訴人同居，途徑多多，何勞員警？職是，上
      訴人以被上訴人拒絕其返家為由，而主張兩造有難以維持
      婚姻之重大事由，亦不足採。
  ４、兩造縱有未同居或難以維持婚姻之重大事由，應可歸責於
      上訴人。
    按有民法第1052條第1項以外之重大事由，難以維持婚姻
      者，夫妻之一方得請求離婚。但其事由應由夫妻之一方負
      責者，僅他方得請求離婚。民法第1052條規定甚明。蓋此
      規定乃抽象、概括的離婚事由，係民法親屬編於74年6月3
      日修正時，為因應實際需要，參酌各國立法例，導入破綻
      主義思想所增設。但其事由應由夫妻之一方負責者，僅他
      方得請求離婚，是其所採者為消極破綻主義精神，而非積
      極破綻主義。倘造成難以維持婚姻之有責者亦得請求離婚
      ，無異承認恣意離婚，破壞婚姻秩序，且有背於道義，尤
      其違反自己清白（clean hands）之法理，實欠公允，亦
      與國民之法感情及倫理觀念不合。
    查上訴人自93年起在外居住，偶爾返家，與被上訴人分居
      迄今；95年4月間，在臺北縣泰山鄉○○路○段446號1樓上
      訴人租屋處，為被上訴人發現一名越南籍女子在屋內。該
      名越南籍女子即原審卷附照片之女性，上訴人曾喝鹽酸自
      殺等事實，為兩造所不爭執（見上四之（四）、（五）所
      示），當堪信為實在。
    證人周功恩證稱：「（95年4月19 日經過情形？）那天我
      陪媽媽過去台北縣泰山鄉○○路○段446號1樓，那是爸爸
      租的房子，爸爸在那裡開公司，我們過去時鐵捲門是拉下
      來，但裡面燈是亮的，我們敲門，爸爸不開門，我威脅說
      要叫警察來，他才開門，他坐在辦公椅上，那個女子躲起
      來，我媽媽問爸爸說那個女的有沒有在，後來媽媽在門後
      找到那名女子，爸爸不承認他們有曖昧關係，說她是他僱
      用做行政的業務，我對該名女子提條件，說你要多少才能
      離開我爸爸，她說她要回去想一想，她並沒有否認跟我爸
      爸的關係。後來那個女子就不見了，但在地下室有留下行
      李箱，我打開行李箱裡面有一疊照片，是我爸爸和該名女
      子一同出遊的照片，照片中他們有勾肩搭背的親密行為，
      看起來是男女朋友的關係，爸爸因此惱羞成怒，他用頭去
      撞牆，之後他又到廁所拿鹽酸自殺」「（那裡有無女孩子
      的衣物？）地鋪上有女孩子的衣物，她的內衣褲在辦公桌
      的抽屜裡面」「在95年4月20日該女子就打電話給我，說
      要兩百萬才要離開我爸爸，我說兩百萬不可能，請她提一
      個合理的價錢，她威脅我說要跟我爸爸生小孩，把小孩生
      下來給我們養，爭奪遺產，後來爸爸還打電話給我，提議
      要跟媽媽假離婚，理由說他和那名女子有雙胞胎了，怕該
      女子告我爸爸，後來我們報警抓到那名女子，她沒有身分
      證、居留證，所以被遣返，後來爸爸就跑到越南找她」等
      語（見原審卷第53頁），核與證人甲○○喜證稱：「（95
      年4月19日經過情形？）那天傍晚時，我和媽媽、哥哥、
      弟弟一起過去爸爸租屋處，那裡沒有房間，我爸爸有承認
      他和那名越南女子在一起，在皮箱裡面發現該名女子的衣
      物、及爸爸和該名女子一起出遊的照片，他們有牽手、勾
      肩搭背，看起來是男女朋友的關係，後來該名女子還打我
      哥哥的行動電話，威脅要給她多少錢，她才要離開我爸爸
      」「（爸爸為什麼喝鹽酸自殺？）因為我們打開皮箱發現
      那些照片，他才喝鹽酸自殺」等情（見原審卷第54頁）相
      符，自堪認為實在。
    佐諸卷附上訴人與該名越南女子出遊之照片內容（見原審
      證件存置袋），乃上訴人與該越南女子之合照，有一張為
      該越南女子左手搭於上訴人右肩，上身靠著上訴人，狀極
      愉快。另一張為上訴人與該越南女子至日月潭旅遊，兩人
      穿著原住民服飾、上訴人摟著該越南女子肩膀之合照；又
      被上訴人提出慶豐銀行匯出匯款申請書（見原審卷第71頁
      至74頁），係以上訴人為匯款申請人，分別於94年4月15
      日、7月12日、11月某日及95年1月12日，匯款美金至越南
      之申請書等情以察，則證人周功恩、甲○○證述上開各情
      ，對照上訴人與該名越南女子出遊照片及匯出匯款申請書
      等節，上訴人與該名越南女子之關係，不言可喻。是故，
      上訴人指摘被上訴人誣指其外遇云云，顯為倒果為因之詞
      ，不能採信。
    按所謂難以維持婚姻之事由，須該事由足以妨害婚姻互敬
      、互愛、互信、互諒之基礎，任何人處於同一境況，均將
      無法維持婚姻，始足當之。查上訴人與某越南女子過從甚
      密，親密出遊、匯款至越南、夜間共處一室等，兩人如無
      曖昧之情，實難置信。惟經被上訴人發覺後，上訴人即拒
      不返家，致兩造分居迄今，是兩造感情縱有不睦，乃可歸
      責上訴人。以故，衡酌兩造婚姻發生破綻之事由，上訴人
      應負主要責任，則參諸上開說明，上訴人以兩造有難以維
      持婚姻之重大事由，訴請判決離婚，亦無理由，甚為明顯
      。
    至上訴人聲請與周功恩、甲○○對質等情，本院認周功恩
      、甲○○於原審陳述甚為詳盡，並無再予訊問之必要，併
      此指明。
七、綜上所述，上訴人主張：遭受被上訴人不堪同居之虐待，且
    兩造有難以維持婚姻之重大事由，請求判決與被上訴人離婚
    ，為不足採。被上訴人所辯各節，尚屬可信。從而，上訴人
    依民法第1052條第1項第3款及同條第2項規定，請求判決兩
    造離婚，自屬無據，不應准許。是則，原審為上訴人敗訴之
    判決，並無不合。上訴意旨指摘原判決不當，求予廢棄改判
    ，為無理由，應予駁回。
八、本件事證已臻明確，至於未論述之爭點；兩造其餘之攻擊或
    防禦方法；未經援用之證據，經本院斟酌後，認為均不足以
    影響本判決之結果，自無一一詳予論駁之必要，併此敘明。
九、據上論結，本件上訴為無理由，依民事訴訟法第449條第1項
    、第78條，判決如主文。
中    華    民    國    98    年    12    月     8    日
                    民事第五庭
                        審判長法  官  李錦美
                              法  官  黃雯惠
                              法  官  鍾任賜
正本係照原本作成。
如不服本判決，應於收受送達後20日內向本院提出上訴書狀，其
未表明上訴理由者，應於提出上訴後20日內向本院補提理由書狀
（均須按他造當事人之人數附繕本）上訴時應提出委任律師或具
有律師資格之人之委任狀；委任有律師資格者，另應附具律師資
格證書及釋明委任人與受任人有民事訴訟法第466條之1第1項但
書或第2項（詳附註）所定關係之釋明文書影本。
中    華    民    國    98    年    12    月    8     日

                              書記官  吳金來
附註：
民事訴訟法第466條之1（第1項、第2項）：
對於第二審判決上訴，上訴人應委任律師為訴訟代理人。但上訴
人或其他法定代理人具有律師資格者，不在此限。
上訴人之配偶、三親等內之血親、二親等內之姻親，或上訴人為
法人、中央或地方機關時，其所屬專任人員具有律師資格並經法
院認為適當者，亦得為第三審訴訟代理人。

司法院資訊處製作；財團法人民間司法改革基金會備份。
